臺灣高雄地方法院民事判決　　　　　　 93年度重訴字第504號
原　　　告　臺灣高雄地方法院
法定代理人　己○○
訴訟代理人　乙○○
被　　　告　丙○○
　　　　　　辛○○
　　　　　　丁○○
　　　　　　庚○○
　　　　 　 甲○
　　　　　　黃少緻即黃淑惠
　　　　　　戊○○
上六人共同
訴訟代理人　楊雪貞律師
當事人間侵權行為損害賠償事件，本院於民國94年8 月8 日言詞
辯論終結，判決如下：
  主  文
被告丙○○應給付原告新台幣柒佰萬元，及自民國九十四年一月
九日起至清償日止，按年息百分之五計算之利息。
原告其餘之訴駁回。
訴訟費用由被告丙○○負擔。
本判決於原告以新台幣貳佰參拾參萬肆仟元為被告丙○○供擔保
後得假執行。
原告其餘假執行之聲請駁回。
  事實及理由
一、程序部分
    本件被告丙○○經合法通知，未於言詞辯論期日到場，核無
    民事訴訟法第386 條各款所列情形，爰依原告聲請，由其一
    造辯論而為判決。
二、原告主張：(一)被告丙○○前任職原告民事執行處，擔任瑞股
    書記官職務，為依法令從事公務之人員，明知其經管之拍賣
    不動產執行中，拍定人繳來之保證金票據均係應繳入國庫而
    由原告保管之案款，竟意圖為自己不法之所有，與其餘被告
    辛○○、丁○○、庚○○、甲○、黃少緻、戊○○（下稱辛○○等六人）共同基於侵權行為之意思聯絡，自民國92年6
    月2 日起至93年7 月19日止，由被告丙○○將其經管之如附
    表所示保證金票據，存入自己或被告甲○提供之台灣銀行高
    雄分行000000000000號帳戶，經票據交換後，再兌領侵吞中
    飽私囊，合計新台幣（下同）3,230 萬9 千元。嗣經原告內
    部帳款稽催時，發現列管帳款短少，清查後始知上情。被告
    丙○○旋於93年7 月28日棄職潛逃，後經原告飭令免職並移
    送法辦。被告丙○○經辦強制執行事務，利用經管職務之便
    ，擅行將前開保管款侵吞，侵害原告對保證金案款之保管權
    限，應負侵權行為損害賠償責任。(二)被告甲○係被告丙○○
    之妹婿，提供上開帳戶供被告丙○○作為票據交換洗錢管道
    ，不無協助被告丙○○洗錢、脫產之共同侵權行為，應負連
    帶賠償責任。(三)被告辛○○係被告丙○○之前配偶，被告丁○○、庚○○係被告丙○○之父、母；被告戊○○、黃少緻
    是被告丙○○之妹，渠等與被告丙○○均屬至親，情誼匪淺
    。觀諸被告丙○○短短1 年內侵吞鉅款逾3, 000萬元，幾揮
    霍一空，且生活奢華，名下有賓士高級房車、進口高級休旅
    車3 部，被告辛○○等六人係被告丙○○之前配偶或至親，
    豈有不知被告丙○○金錢來源之理？又渠等與被告丙○○或
    同財或共居，就被告丙○○侵吞之公款不無共同享取或作為
    生活資費。尤以被告丙○○於潛逃出境同日，仍從容為被告
    辛○○繳清汽車貸款連帶債務21萬餘元，亦證被告辛○○等
    六人不無共涉隱匿資產或造意幫助之共同侵權行為。因原告
    於起訴前依法假扣押時，就共同被告等人僅查封約700 萬元
    之財產，故先就被告應連帶賠償之3,230 萬9 千元中之700
    萬元為一部請求，並聲明保留其餘數額之請求權。爰依共同
    侵權行為之法律關係起訴等語；並聲明：
    (一)被告應連帶給付原告700 萬元，及自起訴狀繕本送達之翌
    日起至清償日止，按年息5%計算之利息。(二)以供擔保為條件
    之假執行宣告。
三、被告丙○○未於言詞辯論期日到場，亦未提出準備書狀作任
    何聲明或陳述。
四、被告辛○○等六人則以：(一)伊等與被告丙○○間固有原告所
    稱之前配偶或親屬關係，惟上開關係與原告受損害間並無相
    當因果關係，原告單憑被告間之上開關係作為伊等應負共同
    侵權行為，依法無據。(二)被告丙○○固將部分保證金票據存
    入被告甲○之上開帳戶，經提示交換再兌領侵占。惟上開帳
    戶係被告甲○應被告丙○○於92年底之請求而開設，被告甲○確實不知被告丙○○有上開不法行為。當時被告丙○○表
    示其與資產管理公司合作標買法拍屋，需提供臺灣銀行非其
    本人之帳戶，故開設、提供上開帳戶供其使用，並將存摺、
    原留印鑑一併交付。迨至接獲本件起訴狀，方知被告丙○○
    利用上開帳戶提示交換部分保證金並侵吞票款。(三)被告丙○○是以2 萬元購得有1 部老舊之賓士汽車，另有1 部休旅車
    ，並無原告所指之高級賓士房車及進口高級休旅車3 部。且
    伊等確實不知被告丙○○侵占之金錢流向。被告辛○○固為
    被告丙○○汽車貸款之連帶保證人，被告丙○○清償者係自
    己之汽車貸款等語，資為抗辯；並聲明：(一)原告之訴駁回。
    (二)如受不利判決，願供擔保免為假執行。
五、原告與被告辛○○等六人不爭執事項如下：
(一)、被告丙○○原任職原告民事執行處，擔任書記官，自民國92
    年6 月2 日起至93年7 月19日止，將25件拍定人繳交之保證
    金銀行本票或支票，金額共計3230萬9 千元予以侵占。
(二)、被告辛○○訴請與被告丙○○離婚，經本院93婚字第1474號
    於94年2 月22日判決離婚確定。
(三)、被告辛○○、丁○○、庚○○、戊○○及黃少緻，分別為被
    告丙○○之前配偶、父、母、妹。被告甲○係被告戊○○之
    配偶。
(四)、被告丙○○自93年7月28日出境後未歸。
(五)、原告以被告丙○○、甲○涉嫌詐欺、背信及偽造文書等，提
    出告訴，現由台灣高雄地方法院檢察署以93偵字第14711 號
    及93他字第3384號案件偵查中。
六、本院分別就被告丙○○與辛○○等六人說明判斷意見如下：
(一)、原告對被告丙○○請求之部分：
    查原告主張之事實，除據其提出被告丙○○侵占公款明細表
    、93年7 月29日（93）雄院貴政字第023 號移送偵查函、93
    年8 月30日（93）雄院貴政字第026 號報請檢方擴大偵查函
    、台灣高雄地方法院檢察署（下稱高雄地檢署）93年9 月22
    日雄檢楠雨93偵14711 字第59197 號函、國泰世華商業銀行
    存款對帳單、存款取款憑條、傳票及假扣押財產明細計算表
    （見本院卷第7 至20頁）為證外，並有被告丙○○台灣土地
    銀行000000000000號帳戶金融帳戶交易明細表、臺灣銀行高
    雄分行000000000000號帳戶開戶資料、交易往來明細、被告
    甲○臺灣銀行高雄分行交易確認單、傳票9 張、取款憑條11
    張附卷（見本院卷第101 至138 、185 至188 頁）可稽，並
    經本院調閱93年度執全字第2057號假扣押卷，查明屬實。被
    告丙○○經合法通知，未到庭爭執，亦未提出書狀作任何聲
    明或陳述，本院依調查證據之結果，認原告之主張，堪信為
    真實。從而，原告依據侵權行為之法律關係，請求被告丙○○給付700 萬元及自起訴狀繕本送達翌日即94年1 月9 日起
    ，至清償日止，按年息5%計算之利息，為有理由，應予准許
    。原告陳明願供擔保，聲請宣告假執行，核無不合，爰酌定
    相當擔保金額准許之。
(二)、原告對被告辛○○等六人請求之部分：
    觀之兩造之陳述及主張，本件爭執之事項為被告辛○○等六
    人就被告丙○○之行為應否負共同侵權責任？
  (1)按損害賠償之債，以有損害之發生及有責任原因之事實，並
    二者之間，有相當因果關係為成立要件。故原告所主張損害
    賠償之債，如不合於此項成立要件者，即難謂有損害賠償請
    求權存在。又按民事上之共同侵權行為，必須各行為人之故
    意或過失行為，均為其所生損害之共同原因，始足成立。又
    各行為人就其行為須有故意或過失，以及該行為與損害間須
    有相當因果關係，俱為構成侵權行為所不可或缺之要件，如
    其中一人祇要欠缺其一，不但其侵權行為無由成立，尤無成
    立共同侵權行為之餘地。最高法院48年台上字第481 號判例
    、84年度台上字第9 號判決分別可資參照。本件主張被告辛○○等六人應與被告丙○○連帶負損害賠償責任，然為被告
    辛○○等六人所否認，依民事訴訟法第277 條舉證責任分配
    之規定，自應由原告負舉證責任。
  (2)查被告辛○○、丁○○、庚○○、戊○○及黃少緻，固分別
    為被告丙○○之前配偶、父、母、妹，被告甲○係被告戊○○之配偶，而原與被告丙○○為同財或共居之至親關係，然
    至親關係，人人殆皆有之，實尚難以被告間之至親關係，逕
    認被告辛○○等六人有共同、造意或幫助被告丙○○侵占公
    款之行為，原告此部分之主張，尚難採信。原告另主張被告
    丙○○於1 年內侵占公款逾3 千萬元，生活奢華，被告辛○○等六人自知其金錢之來源為侵占公款所得，而共同享用或
    取之作為生活費，及被告丙○○潛逃出境當日為被告辛○○
    繳清汽車貸款21餘萬元等情，足以證明被告辛○○等六人共
    涉隱匿資產或造意幫助之共同侵權行為等語（見本院卷第4
    頁），然亦為被告所否認，而被告辛○○另辯稱伊係被告丙○○上開汽車借款之連帶保證人，被告丙○○繳納上開21餘
    萬元為個人之汽車貸款等語（見本院卷第230 頁），為原告
    所不爭執，堪信為真實，則丙○○所繳納之汽車貸款係為清
    償其本身債務，非代被告辛○○另為清償，則非能據此而認
    被告辛○○等六人有取用被告丙○○所侵占之公款，況原告
    亦未能舉證證明被告辛○○等六人共謀侵占，明知金錢來源
    係被告丙○○侵占所得，予以隱匿或取用，故原告上開主張
    ，亦難採信。
  (3)被告甲○固自承受被告丙○○所託，於92年底前往臺灣銀行
    高雄分行開設000000000000號帳戶供被告丙○○使用，惟否
    認有何共同侵權行為。經查甲○上開帳戶自92年12月8 日至
    93年11月8 日止，交易往來約240 筆，其中交易金額自數十
    萬元至數百萬元共有11筆，分別為92年12月11日提領1,21
    0,000 元，93年1 月13日提領385,682 元，93年1 月28
    日提領1,632,000 元，93年1 月29日提領3,105,000 元，
    93年2 月6 日提領2,060,000 元，93年2 月9 日提領42
    0,000 元，93年3 月8 日提領1,689,000 元，93年3 月
    23日提領650,000 元，93年4 月15日提領450,000 元，
    93年4 月21日提領600,000 元，93年7 月27日提領4,000,
    000 元，其中編號、至之取款憑條各附有1 張與提領
    金額相同或相近、抬頭人為高雄地方法院之支票傳票，顯示
    所提領之金額大部分是將受款人為高雄地方法院之支票存入
    被告甲○上開帳戶後，再行填寫取款憑條提領之，分別有甲○上開帳戶之交易確認單1 張、存摺交易往來明細表7 張、
    傳票9 張、取款憑條11張附卷（見本院卷第66至73、108 至
    120 頁）可稽，亦為兩造所不爭執，堪信為真實，是原告主
    張被告甲○開所設之上開帳戶供被告丙○○使用、存入部分
    侵占之公款於甲○上開帳戶，應堪採信。
  (4)又被告甲○亦不否認編號之取款憑條記載之內容及臺灣銀
    行高雄分行印鑑卡之簽名為其親自填寫（見本院卷第190 至
    191 頁），經本院當庭命被告甲○書寫「甲○」、「肆佰萬
    元整」各10遍附卷（見本院卷第194 頁）後，依肉眼比對編
    號取款憑條之「肆佰萬元整」、印鑑卡之「甲○」與被告
    甲○上開當庭書寫之「甲○」、「肆佰萬元整」字跡，兩者
    之字體、筆順相當。而上開編號至取款憑條上記載之國
    字大寫金額，或其後附之傳票上「台灣高雄地方法院」之字
    跡，經分別與被告甲○之臺灣銀行高雄分行印鑑卡、上開交
    易確認單及甲○當庭書寫之「甲○」、「台灣高雄地方法院
    」、「肆佰萬元整」之筆跡，以肉眼互相比對，可見編號
    至之取款憑條及所附傳票上手寫部分之字體較為剛硬，而
    被告甲○於印鑑卡、交易確認單及當庭書寫之筆跡較為圓潤
    、二者之運筆之方式及字體有明顯不同，且編號、至
    取款憑條與後附應屬銀行內部製作之傳票上國字及阿拉伯數
    字之金額運筆方式相近，非無可能由同一人，甚至是同一銀
    行員記載上開取款憑條及傳票，故被告甲○辯稱上開編號
    至之取款憑條非其所寫，應堪採信。而甲○既陳稱前開帳
    戶係供被告丙○○使用，則自將存摺、密碼交予被告丙○○
    使用，或均加以告知，而提領存款，如密碼正確，並備齊存
    摺、印鑑，除非是銀行規定超過一定數額之大額提領需本人
    為之，或銀行認為有冒領之可能，而需確認身分外，非必然
    需本人親自領取，此為事理之常，而上開編號至之取款
    憑條既非被告甲○所寫，已認定如前，原告復未能舉證證明
    被告甲○於上開提領時間在場或委託被告丙○○代領，實尚
    難僅以被告甲○為開戶之人，認定被告甲○即為供被告丙○○洗錢之用，而認有共同侵權行為。另編號之金額雖係由
    被告甲○親自領取，惟對照編號、至之取款憑條另附
    有載明「抬頭人：台灣高雄地方法院」之傳票，顯示各次提
    領之金額為先行存入以台灣高雄地方法院為受款人之票據，
    而編號並無相同之傳票後附，被告甲○陳稱係大額提領，
    需由本人為之等情，亦與金融機構常規相符。況被告甲○提
    領之編號400 萬元是否為被告丙○○侵占之公款，亦有疑
    問，自非能憑此即認被告甲○協助被告丙○○洗錢或脫產，
    原告既未能舉證證明被告甲○提款之行為，與其損害間有何
    相當因果關係，原告此部分之主張，亦難採信。從而，原告
    依侵權行為之法律關係請求被告辛○○等六人賠償損害，為
    無理由，應予駁回，其假執行之聲請，因訴之駁回而失所附
    麗，應併予駁回。
七、本件事證已臻明確，兩造其餘主張、陳述及證據，於本件之
    判斷均不生影響，爰不一一贅述，附此敘明。
八、結論：原告之訴為一部有理由、一部無理由，依民事訴訟法
    第385 條第1 項前段、第79條、第390 條第2 項，判決如主
    文。
中　　華　　民　　國　　94　　年　　8 　　月　　22　　日
                  民事第五庭審判長法  官  陳嘉惠
                                  法  官  秦慧君
                                  法  官  方錦源
正本係照原本作成。
如不服本判決，應於送達後20日內，向本院提出上訴狀並表明上
訴理由，如於本判決宣示後送達前提起上訴者，應於判決送達後
10日內補提上訴理由書（須附繕本）。
中　　華　　民　　國　　94　　年　　8 　　月　　22　　日
                                  書記官　邱靜銘
